【裁判字號】    92,重訴,22
【裁判日期】    920923
【裁判案由】    侵權行為損害賠償
【裁判全文】
臺灣高等法院臺南分院民事裁定  九十二年度重訴字第二二號    Ｋ
      原      告  乙  ○  ○
      被      告  丙  ○  ○
                  甲  ○  ○
右當事人間因侵權行為附帶請求損害賠償事件，經本院刑事庭裁定（九十二年度重附
民字第六五號裁定）移送前來，本院裁定如左︰
      主      文
原告之訴駁回。
訴訟費用由原告負擔。
      事      實
甲、原告方面：
一、聲明：(一)確認被告丙○○與被告甲○○就附表所示之土地之抵押權設定行為無效
    。(二)被告甲○○應將附表所示之土地之抵押權設定登記塗銷。(三)訴訟費用由被告
    等負擔。
二、陳述：
（一）按「表意人與相對人通謀而為虛偽意思表示者，其意思表示無效。」民法第八
      十七條第一項本文有明文規定。次查債務人怠於行使權利者，債權人因保全債
      權，得以自己之名義，行使其權利，為民法第二百四十二條所明定。被告二人
      之抵押權設定登記為通謀虛偽意思表示，其已為之抵押權登記，被告丙○○基
      所有權之作用，應請求被告甲○○予以塗銷，惟案發至今，被告丙○○均未為
      之，為保全原告之債權，爰代位請求被告甲○○予以塗銷。
（二）丙○○於民國（下同）八十七年八月二十二日下午六時四十分許，駕駛車號Ｍ
      ＳＳ○二○號之重機車，沿台南縣新市鄉○○村○○路由西向東往新市方向行
      駛，途經上開道路十四號前欲左轉穿越該路時，本應注意車前狀況，隨時採取
      必要之安全措施，及汽車在劃有分向限制線之路段行駛時，不得駛入來車之車
      道內，另轉彎車應讓直行車先行，而依當時情形又無不能注意之情事，竟疏未
      注意，貿然左轉。適乙○○騎乘車號ＵＸＢ二一五號輕機車沿同路由東往西行
      駛，途經上述地點，被丙○○駕駛上開機車撞上，使乙○○人車倒地，受有頭
      部外傷、右顴骨骨折及鼻骨外傷性畸型、右眼眼窩骨折合併右眼球偏下性異位
      、右眼視力減退至零點壹等傷害。上述事實有台灣台南地方法院檢察署（下稱
      台南地檢署）八十八年度偵字第二五七六號起訴書可稽。
（三）上述事實經送請台灣省台南區車輛行車事故鑑定委員會鑑定結果，丙○○被認
      為因「雙黃線違規左轉，轉彎車未讓直行車先行，為肇事原因」，丙○○為防
      免將來其財產因受強制執行而有減損，竟與甲○○基於共同之犯意，於八十八
      年八月十九日，持其二人以通謀虛偽之意思表示所訂立之抵押權設定契約書，
      佯為擔保二人間實不存在之新台幣（下同）二千萬元債權，而由丙○○提供其
      所有坐落台南縣新市鄉○○段六九之十三地號土地及其上建物門牌新市鄉○○
      路十號與同鄉○○段五三二、七○○地號土地，共四筆不動產，設定抵押權予
      甲○○，並向台南縣新化地政事務所辦理抵押權設定登記，使該地政事務所不
      知情之承辦公務員，依其指示將該等虛偽不實之事項登載於其職務上所掌管之
      土地登記簿上，足生損害於土地登記之正確性及乙○○。原告因而向台南地檢
      署提出告訴，該署訊問被告丙○○對於右揭事實均矢口否認，辯稱伊係因先前
      做生意失敗又被人倒閉等原因，向甲○○先後借款一千多萬元，適因車禍案件
      繫屬時，甲○○擔心其債權沒有保障，才向伊提出要求設定抵押權云云。惟查
      ，該案件偵查期間內，被告除提出甲○○分別於八十九年一月十四日及同年三
      月三日、三月十五日以匯款方式先後匯款一百萬元、三百萬元、三百萬元，計
      三筆共七百萬元外，完全無法提出其他往來借貸之證明，而前開三筆匯款，其
      匯款日期又顯然係在完成抵押權登記之後，亦無從證明該三筆匯款確與前開抵
      押權之設定有何關聯。再者，甲○○於台南地檢署偵訊時非但無法充分說明，
      且與被告丙○○二人間對於債務數額之說法相距遠，被告丙○○自稱「在設定
      本件抵押權之前就陸續向他（指甲○○）借款約一千二百萬左右，但也有返還
      約三百萬元左右，即還沒有設定抵押權之前，確實約欠他（指甲○○）一千萬
      元上下，設定抵押權後再借我七百萬元（指前開三筆匯款）」（參見九十一年
      九月二十六日偵訊筆錄），然甲○○於偵訊時則稱「（問：原本在設定抵押權
      時是欠你多少？）當時有借有還，所借的款項數字應該不大，約有一、兩百萬
      元左右」（參見九十一年九月三日偵訊筆錄），雙方對於債務數額之說法相距
      甚遠，而雙方間對於借款方式之說法亦有出入，被告丙○○稱「一開始是用本
      票向他（指甲○○）週轉」（參見九十一年九月二十六日偵訊筆錄），而甲○
      ○則稱「（借款時有無擔保？）沒有，也沒有拿票，也沒有設抵押（只有後來
      才設定抵押權）」、「（問：為何當初借錢都沒有借據或他簽發之本票或支票
      ？）因為大家都是朋友」（參見九十年四月二十六日偵訊筆錄）云云，而對此
      雙方認知差距甚遠之債務，竟又無任何書面記錄，可供作核算時之憑證者，僅
      如甲○○所述「都記在腦海裡」云云，均為卸責之詞。況且，本件被告丙○○
      及甲○○二人於送件辦理抵押權設定登記之前，其雙方債務顯未超過一千萬元
      （此綜合二人歷次在本署偵訊時前後不一之各種說法均同此結論），此實與二
      人辦理登記之抵押權債權二千萬元相距甚遠，參以抵押權具有從屬性，須以債
      權先行存在為其成立前提之特性（此不同於最高限額抵押權），則其二人明知
      可供設定擔保之權利價值顯未達二千萬元，竟以通謀虛偽之意思表示，佯為擔
      保二人間實不存在之二千萬元債權，而由被告丙○○提供前開四筆不動產，設
      定抵押權予甲○○，並向台南縣新化地政事務所辦理抵押權設定登記，使該地
      政事務所不知情之承辦公務員，依其指示將該等虛偽不實之事項登載於其職務
      上所掌管之土地登記簿上，此顯足生損害於土地登記之正確性及告訴人乙○○
      。是本件應認被告丙○○前開所辯顯違情理，不足採信，上述事實有台南地方
      法院檢察署九十年度偵字第二八二七號起訴書可稽。
三、證據：提出台南地檢署八十八年度偵字第二五七六號起訴書影本、土地謄本、台
    南地檢署九十年度偵字第二八二七號起訴書影本各乙份為證。
乙、被告丙○○方面：
一、聲明：(一)原告之訴駁回。(二)第二審訴訟費用由原告負擔。
二、陳述：其不是不要塗銷，因為欠甲○○二百八十萬元，甲○○不讓其塗銷。
三、證據：提出台南地檢署不起訴處分書影本乙份為證。
丙、被告甲○○方面：
一、聲明：(一)原告之訴駁回。(二)第二審訴訟費用由原告負擔。
二、陳述：其和被告丙○○會去辦塗銷。
三、證據：提出台南地檢署不起訴處分書影本乙份為證。
丁、本院依職權調閱臺南地檢署九十年度偵字第二八二七號被告丙○○偽造文書案全
    卷。
      理      由
一、原告起訴主張：被告丙○○於八十七年八月二十二日下午六時四十分許，駕駛車
    號ＭＳＳ○二○號之重機車，沿台南縣新市鄉○○村○○路由西向東往新市方向
    行駛，途經上開道路十四號前欲左轉穿越該路時，本應注意車前狀況，隨時採取
    必要之安全措施，及汽車在劃有分向限制線之路段行駛時，不得駛入來車之車道
    內，另轉彎車應讓直行車先行，而依當時情形又無不能注意之情事，竟疏未注意
    ，貿然左轉。適乙○○騎乘車號ＵＸＢ二一五號輕機車沿同路由東往西行駛，途
    經上述地點，被丙○○駕駛上開機車撞上，使乙○○人車倒地，受有頭部外傷、
    右顴骨骨折及鼻骨外傷性畸型、右眼眼窩骨折合併右眼球偏下性異位、右眼視力
    減退至零點壹等傷害。經送請臺灣省臺南區車輛行車事故鑑定委員會鑑定結果，
    丙○○被認為因「雙黃線違規左轉，轉彎車未讓直行車先行，為肇事原因」，進
    而乙○○乃要求丙○○給付賠償金五百多萬元，丙○○認乙○○要求賠償之金額
    過高，而未達成和解。詎丙○○明知其與甲○○（業已另案判決）間並無二千萬
    元之借貸債務存在，為防免將來其財產因受強制執行而有減損，竟與甲○○基於
    共同使公務員登載不實之犯意聯絡，於八十八年八月間，合意由丙○○提供其所
    有坐落臺南縣新市鄉○○段六九之十三地號土地及其上建物門牌新市鄉○○路十
    號與同鄉○○段五三二、七００地號土地，共四筆不動產，設定虛偽之抵押權予
    甲○○，擔保債權額二千萬元，嗣委託不知情之代書蔡錦榮，於八十八年八月十
    九日持其二人以通謀虛偽之意思表示所訂立之抵押權設定契約書，向臺南縣新化
    地政事務所送件申請登記，將丙○○所有之上開土地及建物虛偽設定債權額為二
    千萬元，存續期間為八十八年八月十七日至九十八年八月十七日之一般抵押權予
    甲○○，致使該地政事務所不知情之承辦公務員，將該等虛偽不實之事項，據以
    登載於其職務上所掌管之土地登記簿上，足生損害於地政機關對於地政管理之正
    確性及乙○○，業經本院九十二年度上易字第一九五號刑事判決認定，且判處罪
    刑在案。為此依民法侵權行為之法律關係，請求被告甲○○應將附表所示之土地
    之抵押權設定登記塗銷等語。被告丙○○則以：因其欠甲○○二百八十萬元，甲
    ○○不讓其塗銷等語；被告甲○○則以：其和被告丙○○會去辦塗銷等語，資為
    抗辯。
二、按因犯罪而受損害之人，於刑事訴訟程序得附帶提起民事訴訟，對於被告及依民
    法負賠償責任之人，請求回復其損害；刑事訴訟法第四百八十七條第一項定有明
    文。表意人與相對人通謀而為虛偽意思表示者，其意思表示無效。但不得以其無
    效對抗善意第三人。無效法律行為之當事人，於行為當時，知其無效，或可得而
    知者，應負回復原狀或損害賠償之責任；民法第八十七條第一項及第一百十三條
    定有明文。被告間之設定抵押權及買賣土地行為，如確屬無效，原告原非不得依
    據民法第二百四十二條及第一百十三條之規定，代位行使被告丙○○之回復原狀
    請求權，以保全其債權，惟此項回復原狀請求權，與刑事訴訟法第四百八十七條
    之回復損害請求權有別，不容被上訴人依附帶民事訴訟程序，行使其回復原狀請
    求權（最高法院五十九年台上字第二五五六號判例參照）。
三、本件原告主張依民法第八十七條第一項及第二百四十二條提起本件訴訟，惟民法
    第八十七條第一項之法律效果為「無效，但不得以其無效對抗善意第三人」，法
    律行為無效係自始無效、當然無效及絕對無效；民法第一百十三條則規定無效法
    律行為之當事人，應負「回復原狀」或「損害賠償」之責任，惟揆諸前開刑事訴
    訟法第四百八十七條第一項之規定，係限縮於「損害賠償」。本件原告主張確認
    被告丙○○與被告甲○○就附表所示之土地之抵押權設定行為無效；及被告甲○
    ○應將附表所示之土地之抵押權設定登記塗銷，以保全原告債權，此係屬「回復
    原狀」，故原告起訴聲明與刑事訴訟法第四百八十七條第一項規定，尚有未合。
    揆諸前引判例，原告依刑事附帶民事提起本件訴訟，於法不合，應予駁回。
四、據上論結，本件原告之訴為不合法，爰依民事訴訟法第七十八條、第二百四十九
    條第一項第六款，裁定如主文。
中      華      民      國    九十二    年      九      月    二十三    日
                                    臺灣高等法院臺南分院民事第五庭
~B1審判長法官  游    明    仁
~B2      法官  高    明    發
~B3      法官  蘇    重    信
右為正本係照原本作成。
抗告人如不服本裁定，得於收受本裁定正本送達後十日內以適用法規顯有錯誤為理由
，向本院提出再抗告狀（須附繕本），並繳納再抗告裁判費新台幣一千元，並經本院
許可後始可再抗告於最高法院。
中      華      民      國    九十二    年      九      月    二十四    日
                                        法院書記官  李    珍    鳳
附表：
┌──┬────────────────┬─────────┬──────┐
│編號│  地    號    或    建    號    │ 抵押權登記日期   │備        考│
├──┼────────────────┼─────────┼──────┤
│一  │台南縣新市鄉○○段六九－一三地號│八十八年八月十九日│            │
├──┼────────────────┼─────────┼──────┤
│二  │同右鄉○○段五三二地號          │同  右            │            │
├──┼────────────────┼─────────┼──────┤
│三  │同右段七○○地號                │同  右            │            │
├──┼────────────────┼─────────┼──────┤
│四  │同右鄉○○段一三七○建號        │同  右            │坐落土地同編│
│    │新市鄉○○路十號房屋            │                  │號一        │
└──┴────────────────┴─────────┴──────┘


司法院資訊處製作；財團法人民間司法改革基金會備份。
